【裁判字號】    89,上訴,2851
【裁判日期】    890711
【裁判案由】    違反公司法等
【裁判全文】
臺灣高等法院刑事判決                          八十九年度上訴字第二八五一號
    上  訴  人  臺灣臺北地方法院檢察署檢察官
    被      告  甲○○
右上訴人因被告違反公司法等案件，不服臺灣臺北地方法院八十九年度訴字第五八七
號，中華民國八十九年七月十一日第一審判決（起訴案號：臺灣臺北地方法院檢察署
八十九年度偵字第六二七一號）提起上訴，本院判決如左：
    主  文
上訴駁回。
    理  由
一、公訴意旨略以：被告甲○○係臺北市○○○路○段二十六巷十二號二樓甲○○會
    計師事務所會計師，於民國八十一年十月間，明知乙○○所經營位於台北市大安
    區○○○路○段一三七號十三樓之六之「藝之峰企業有限公司」（下簡稱藝之峰
    公司），其公司初成立之際，股東股款應確實向股東收足，不得僅以申請文件表
    明收足，竟與乙○○（另經臺灣臺北地方法院於八十九年一月三十一日以八十九
    年度訴字第一一九號判處罰金新台幣四萬元確定）為籌設藝之峰公司之股款，而
    於八十一年十月間，與經營開明工商顧問有限公司之賴德彥（另經本院以八十六
    年上訴字第二００八號審理中），三人共同基於犯意之聯絡，由甲○○負責尋找
    金主賴德彥，由賴德彥以新台幣（下同）每萬元日息七元計算之利率，出借藝之
    峰公司設立所需之資金五百萬元與乙○○。賴德彥於八十一年十月七日將此款項
    存入寶島商業銀行，帳號000000000號、藝之峰公司籌備處之活期存款
    帳戶內後，即由乙○○持此存簿影本做為股東繳款之證明，委由被告製作不實之
    公司設立登記，持向臺北市政府建設局申請公司設立登記。致使不知情之承辦公
    務員誤以為該公司各股東以依規定繳足股款，而將此不實事項登載於職掌上之藝
    之峰公司設立登記事項卡上，並於八十一年十月二十三日核准設立，足以生損害
    於主管機關對於公司設立登記管理之正確性，因認被告與賴德彥、乙○○共同涉
    有公司法第九條第三項、刑法第二百十四條之罪嫌。
二、公訴人起訴被告涉有前揭罪嫌，係以同案共犯乙○○及賴德彥供證綦詳，並有寶
    島商業銀行存摺影本、藝之峰公司章程、資產負債表及公司執照等影本在卷可稽
    為其論據。
三、按犯罪事實應依證據認定之，無證據不得推定其犯罪事實。又不能證明被告犯罪
    者，應諭知無罪之判決，刑事訴訟法第一百五十四條、第三百零一條第一項分別
    定有明文。又事實之認定，應憑證據，如未能發現相當證據，或證據不足以證明
    ，自不能以推測或擬制之方法，為裁判基礎（最高法院四十年台上字第八六號判
    例參照）。且認定犯罪事實所憑之證據，雖不以直接證據為限，間接證據亦包括
    在內，然而無論直接證據或間接證據，其為訴訟上之證明，須於通常一般人之均
    不致有所懷疑，而得確信為真實之程度者，始得據為有罪之認定，倘其證明尚未
    達到此一程度，而有合理之懷疑存在而無從事實審法院得有罪之確信時，即應由
    法院為諭知被告無罪之判決（最高法院七十六年台上字第四九八六號判例參照）
    。復按，刑事訴訟法第一百六十條規定：「證人之個人意見或推測之詞，不得作
    為證據」，即刑事訴訟法所稱之證據有其明確範圍，故非證人所目擊耳聞直接獲
    知之事實不得作為證據，因之證人之證言如非本諸其實際觀察所得者，即無證據
    能力。
四、訊據被告供稱八十一年十月八日伊在臺北市○○○路○段二十六巷十二號二樓執
    業，賴德彥也在同一樓開公司，伊認識賴德彥，惟堅決否認有違反公司法、使公
    務員登載不實之犯行，辯稱：會計小姐拿資產負債表、銀行存款簿給伊，伊只簽
    證，不知未實際收足股款，伊純辦理資金查核，核對存款金額無誤後蓋章簽證，
    不知亦不過問資金來源，亦不辦理公司登記申請業務，其與乙○○並不認識，與
    賴德彥或乙○○均不曾有金錢往來等語。
五、經查：藝之峰公司之公司設立登記係由藝之峰公司董事林惠萍向臺北市政府建設
    局申請，並非由被告所代辦之事實，有藝之峰公司設立登記申請書影本在卷可稽
    （附於臺灣臺北地方法院檢察署八十八年度偵字第一四九二二號卷第二十六至二
    十七頁）。而藝之峰公司所借得以供辦理存款資金證明之五百萬元，係由藝之峰
    公司之人向賴德彥所借貸之事實，亦據證人賴德彥於臺灣臺北地方法院檢察署八
    十八年度偵字第一四九二二號及臺灣基隆地方法院檢察署八十八年度他字第三五
    號案件偵查中證稱：其於報上登廣告，係由公司的人而非會計師向其借錢等語明
    確（見臺灣臺北地方法院檢察署八十八年度偵字第一四九二二號卷第七頁、臺灣
    基隆地方法院檢察署八十八年他字第三五號卷所附八十七年二月十二日調查筆錄
    ），證人即藝之峰公司執行業務股東乙○○雖於原審八十九年度訴字第一一九號
    案件審理中及臺灣臺北地方法院檢察署八十九年度偵字第六二七一號案件偵查中
    供稱：借貸資金事宜都是由被告去找金主，且借款利息都是由被告處理等語（見
    原審八十九年度訴字第一一九號卷第十四、十五頁、臺灣臺北地方法院檢察署八
    十九年度偵字第六二七一號卷第十頁），然其於原審審理中證稱：其於辦理藝之
    峰公司登記時沒見過被告，當時都是一名不詳姓名綽號「阿美」之成年女子負責
    接洽借錢事宜，且「阿美」並非其朋友之朋友陳秀英等語明確（見原審八十九年
    五月三十日訊問筆錄、八十九年六月二十七日審判筆錄）。證人乙○○於本院調
    查時結證稱：找金主匯資本款項及利息都是「阿美」經手，她說找王會計師辦，
    伊未見過被告，亦未與之接洽等語（見本院八十九年十一月二日訊問筆錄）。證
    人乙○○既於本案及他案之歷次庭訊中均供稱於辦理藝之峰公司設立登記過程中
    從未曾見過被告本人，則乙○○於偵查中所供前述藝之峰公司係由被告介紹尋覓
    金主云云，無非係經綽號「阿美」之女子告知係由會計師代找金主，乙○○乃推
    測該會計師即為辦理簽證之被告，則乙○○個人推測之詞，依刑事訴訟法第一百
    六十條自無證據能力。綜上所述，被告所辯未參與藝之峰公司之申請公司登記事
    項，亦未介紹藝之峰公司向賴德彥借貸款項，堪以採信。本件尚難僅以藝之峰公
    司設立登記時之存款證明係由被告簽證，即認其有共同違反公司法、使公務員登
    載不實之犯行。此外，復查無其他積極事證足證被告確有被訴之犯行，揆諸前揭
    說明，尚不能證明被告犯罪。
六、原審據上理由，以不能證明被告犯罪，而為被告無罪之判決，經核並無不合。檢
    察官上訴意旨仍執證人乙○○於偵查中及原審即迭次供稱：借貸資金事宜都是由
    被告去找金主，且借款利息，亦是由被告處理等語，而辦理公司登記亦是由身為
    會計師之被告親自代藝之峰公司向臺北市政府建設局辦理，而有關公司資金之募
    集又為會計師招募之，申請公司登記，其申請書上表明已收足股款云云者，又屬
    虛偽，依經驗法則而論，本案非被告所為，其誰為之等詞，指摘原判決不當。惟
    上開各項業已詳查，並敘明均不足以證明被告犯罪，如前所述。本件上訴為無理
    由，應予駁回。
據上論斷，應依刑事訴訟法第三百六十八條，判決如主文。
本案經檢察官郭文東到庭執行職務。
中      華      民      國      八十九      年    十一    月    十四    日
                      臺灣高等法院刑事第三庭
                                  審判長法  官  張  連  財
                                        法  官  張  傳  栗
                                        法  官  李  英  勇
右正本證明與原本無異。
檢察官如不服本判決應於收受送達後十日內向本院提出上訴書狀，其未敘述上訴之理
由者並得於提起上訴後十日內向本院補提理由書（均須按他造當事人之人數附繕本）
。
                                        書記官  倪  淑  芳
中      華      民      國      八十九      年     十一    月   十六    日


司法院資訊處製作；財團法人民間司法改革基金會備份。
